【裁判字號】    94,訴,2643
【裁判日期】    950824
【裁判案由】    毒品危害防制條例
【裁判全文】
臺灣板橋地方法院刑事判決              94年度訴字第2643號
公  訴  人  臺灣板橋地方法院檢察署檢察官
被      告  丙○○
指定辯護人  本院公設辯護人  乙○○
上列被告因毒品危害防制條例案件，經檢察官提起公訴（94年度
核退偵字第625 號），本院判決如下：
    主  文
本件公訴不受理。
    理  由
一、公訴意旨略以：被告丙○○明知海洛因係毒品危害防制條例
    第2條第2項所規範之之第一級毒品，未經許可，不得擅自販
    賣、意圖販賣而持有或轉讓，竟意圖販賣營利，先於民國94
    年1月6日10時許，在台北縣板橋市○○路與民生路口處，向
    綽號「小陳」，以新台幣（下同）30餘萬元價格購入第一級
    毒品海洛因（以下簡稱海洛因），並意圖販賣予不特定人牟
    利。嗣於同年1月11日17時20分許，為警持台灣板橋地方法
    院搜索票，在臺北縣板橋市○○街140號4樓被告租屋處，當
    場查獲扣得海洛因（淨重81.4公克、毛重88公克）、分裝夾
    鏈袋115個，復經被告帶同，在其向甲○○（另為不起訴處
    分）借用之車牌號碼為8C─4150號之自用小客車內，為警查
    獲並扣得第一級毒品海洛因14包（淨重6.7公克、毛重9.5公
    克），因認被告涉犯毒品危害防制條例第5條第1項之意圖販
    賣而持有第一級毒品罪嫌。
二、按曾為不起訴處分、撤回起訴或緩起訴期滿未經撤銷，而違
    背第刑事訴訟法第260條之規定再行起訴者，應諭知不受理
    之判決，同法第303條第3款定有明文。次按犯罪事實應依證
    據認定之，無證據不得認定犯罪事實；被告或共犯之自白，
    不得作為有罪判決之唯一證據，仍應調查其他必要之證據，
    以察其是否與事實相符，刑事訴訟法第154條第2項、第156
    條第2項定有明文。又認定不利於被告之事實，須依積極證
    據，苟積極證據不足為不利於被告事實之認定時，即應為有
    利於被告之認定，更不必有何有力之證據；又犯罪事實之認
    定，應憑真實之證據，倘證據是否真實尚欠明確，自難以擬
    制推測之方式，為其判斷之基礎；刑事訴訟法上證明之資料
    ，無論為直接或間接證據，均須達於通常一般之人均不致有
    所懷疑，而得確信其為真實之程度，始得據為有罪之認定，
    若其關於被告是否犯罪之證明未能達此程度，而有合理懷疑
    之存在，致使無從形成有罪之確信，根據「罪證有疑，利於
    被告」之證據法則，即不得遽為不利被告之認定，最高法院
    30年上字第816號、53年臺上字第656號、76年臺上字第4986
    號判例可資參照。
三、公訴人認被告丙○○涉犯意圖販賣而持有第一級毒品罪嫌，
    無非以被告於警詢及檢察官偵訊中之供述及共同被告甲○○
    之供述，以證明扣案之海洛因為被告向真實姓名年籍不詳綽
    號「小陳」之成年男子以30萬元購入，放置於租屋處及車牌
    號碼8C─4150號自用小客車內等情，並有法務部調查局鑑驗
    通知書乙紙在卷可稽，海洛因41包（淨重87.47 公克）、夾
    鏈袋115個扣案可證，為其主要論據。訊據被告固坦承持有
    扣案之海洛因，惟堅詞否認有何意圖販賣而持有第一級毒品
    犯行，辯稱：其於94年1月6日在臺北縣板橋市○○路與文化
    路口，向真實姓名年籍不詳綽號「小陳」之成年男子購買海
    洛因，係因「小陳」身上有那麼多海洛因，其剛有也有那麼
    多錢，其是用現金卡預借現金購買，其打算3個月左右把這
    些海洛因施用完。車上之海洛因是出門時，帶在身邊，其沒
    有買進來就是要賣，也沒有買進來後另外有想要賣的意思，
    其沒有要販賣的意思等語。
四、證據能力部分：本件公訴人所引用做為證據之被告於警詢中
    之供述，被告及辯護人認其於警詢時因毒癮發作，精神不濟
    ，警員叫被告趕快承認販賣毒品，可以儘快結束詢問，所以
    才承認意圖販賣海洛因犯行，被告之自白違背刑事訴訟法第
    156條第1項自白任意性之規定，而無證據能力云云。惟按被
    告之自白，非出於強暴、脅迫、利誘、詐欺、疲勞訊問、違
    法羈押或其他不正之方法，且與事實相符者，得為證據，同
    法第156條第1項亦定有明文。亦即倘被告之自白係出於強暴
    、脅迫、詐欺、疲勞訊問、違法羈押或其他不正之方法，不
    得作為證據。此項證據能力之限制，係以被告之自白必須出
    於其自由意志之發動，用以確保自白之真實性（最高法院95
    年度台上字第3259號判決意旨參照），反之倘無前開情形，
    被告之供述自得作為證據。經查：本件被告自查獲以迄製作
    筆錄時，並無毒癮發作，精神不濟之情形，製作筆錄之警員
    亦無叫其趕快承認使被告承認販賣海洛因犯行之情形，業據
    證人丁○○即查獲本件並製作筆錄之原臺北縣政府警察局海
    山分局江翠派出所警員於本院審理中證述明確，證稱：其因
    抓過被告因而對被告有印象，其有參與搜索，亦有製作筆錄
    ，筆錄係由戊○○警員詢問，其繕打。戊○○是自己問問題
    ，沒有提示被告接下來要問的問題，戊○○在現場有瞭解被
    告之案情，但沒有預先擬好問題。是否有暫停錄音其不記得
    。其等沒有因被告意思與其等不同就暫停錄音，都是照被告
    的意思去記載。當時被告沒有毒癮發作，從查獲到送到偵查
    隊期間被告都沒有流眼淚、打哈欠、喝水之情形，也沒有精
    神不濟，其等也不會說沒有好好回答，就要你好看之情形，
    也沒有叫被告儘快承認等語。被告於94年6月7日檢察官偵訊
    中亦稱警詢筆錄是出於自由意志所為之陳述，警察沒有對其
    施強暴、脅迫或其他非法之方法為不當訊問、刑求或疲勞訊
    問。且系爭警詢筆錄之錄音帶，經本院勘驗結果，警員係採
    一問一答方式詢問，遇被告對於詢問之問題有不明瞭時，尚
    且會進一步解釋其問題，使被告瞭解其問題，而針對問題回
    答；且詢問者每詢問1句，會暫停不等之時間，由詢問者提
    示欲鍵入筆錄之內容予繕打者，由繕打者繕打；而筆錄記載
    之內容，係就被告所答之意思與內容加以整理繕打，並無記
    載被告所未回答之內容，或曲解被告答話之情形；又被告就
    警員所詢問之問題，均有回應，錄音帶所顯示被告之聲音語
    調，亦無明顯精神不濟或有毒癮發作之情形，亦無顯示製作
    筆錄之警員有使被告儘速回答之情形；再者，筆錄製作之時
    間亦與錄音時間相若，有本院勘驗筆錄乙紙在卷可憑，從而
    並無證據足資認定有何違背被告供述之任意性之情形，尚難
    遽認被告之警詢筆錄無證據能力。
五、經查：
（一）訊據被告於警詢、檢察官偵訊及本院審理中均坦承持有海
      洛因犯行，且其於95年1月11日為警在臺北縣板橋市○○
      街140號4樓丙○○租屋處，及其向甲○○借用之車牌號碼
      為8C─4150號之自用小客車內所查獲之白粉合計41包，經
      送往法務部調查局以化學呈色法及氣相層析質譜儀分析法
      鑑定結果，均含有海洛因成分，合計淨重87.47公克，空
      包裝總重9.96公克，亦有該局94年3月15日調科壹字第
      060009389號鑑定通知書乙紙在卷可稽，從而被告持有海
      洛因犯行應堪認定，則本件應探究者即為被告主觀上是否
      有公訴人所指之販賣海洛因之意圖。而按毒品危害防制條
      例第4條第2項之販賣第二級毒品罪，不以販入之後復行賣
      出為要件；祇須以營利為目的，販入或賣出，有一於此，
      即已成立。而同條例第5條第2項之意圖販賣而持有第二級
      毒品罪，係指基於販賣以外之其他原因而持有，嗣始起意
      售賣者而言。因此行為人持有第二級毒品，有以主觀上營
      利售賣意圖而販入第二級毒品，其雖未及賣出，仍應論以
      販賣第二級毒品罪既遂罪責；或非以營利售賣意圖而販入
      ，或因其他原因而持有第二級毒品罪，嗣起意圖利售賣，
      著手於販賣行為未及賣出，即應成立販賣第二級毒品未遂
      罪責；如非以營利售賣意圖而販入，或因其他原因而持有
      ，嗣起意圖利售賣，尚未著手於賣出行為，始成立意圖販
      賣而持有第二級毒品罪責，最高法院90年度台上字第2046
      號判決意旨可資參照。從而毒品危害防制條例第5條第1項
      之意圖販賣而持有第一級毒品罪，與同條例第11條第1項
      之持有第一級毒品罪，客觀之持有狀態並無二致，兩者之
      區別僅在於行為人以非營利售賣意圖販入，或因其他原因
      而持有後，主觀上是否「起意圖利販售」。惟前開2罪所
      侵害之社會法益輕重有別，且法定刑更有「處無期徒刑或
      十年以上有期徒刑，得併科新臺幣七百萬元以下罰金」及
      「處三年以下有期徒刑、拘役或新臺幣五萬元以下罰金」
      之懸殊差距，從而判斷行為人主觀上是否有圖利販售之意
      圖，自應審慎為之，始符合被告基本人權保障之法則。
（二）被告雖於94年1月11日23時25分許至翌日零時35分止之警
      詢中自承：「這些為警所查獲之海洛因毒品是我於94年1
      月6日早上10點左右，在板橋市○○路與民生路口偶見一
      位舊識之綽號「小陳」的男子，以新臺幣二十六萬元之代
      價向其買取後，準備用來自己吸食及意圖在過年期間要從
      事販賣圖利，不料未果即為警方查獲。」、「毒品買取後
      意圖轉賣時即為警方查緝了，對象及販賣的方式及價錢為
      何尚未決定。」等語。觀諸本院勘驗筆錄所載被告於警詢
      中實際之用語，警員問以：「要做什麼用途？」，被告答
      稱：「打算自己吃啦。也打算說趁過年，不然來賣看看，
      還沒賣到就被警察抓到。」警員又問以：「你要怎麼賣這
      些東西？」復答稱：「我都還沒準備，賣也沒賣。」警員
      再問以：「還沒準備？你每一包價錢要賣多少？」答稱：
      「還不知道，就先給他裝一裝，沒打算現在就賣。」等情
      。從而依被告於警詢中所述情節，被告並非以營利販售之
      意圖販入前開海洛因，且對於嗣後欲以何種價格、方法、
      地點、販賣予何人、販賣之計畫與內容均付之闕如，則是
      否僅以「打算說趁過年，不然來賣看看」1句話即可認定
      被告自白其係「意圖販賣而持有」，實有疑義。縱認被告
      於警詢中之所言，即為自白意圖販賣而持有海洛因，惟被
      告於該次警詢後旋即於同日檢察官偵訊中辯稱其是94 年1
      月6日下午1、2時許在板橋市○○路和文化路口以26 萬元
      向小陳買的，其是要自己用的等語。嗣後於檢察官94 年6
      月7日偵訊及本院準備程序、審理中，均堅稱買這麼多毒
      品是自己吸用，剛好朋友有海洛因，身上剛好有以現金卡
      向銀行借30萬來買等語。則被告於警詢中之供述，並非一
      致之自白，其自白非無瑕疵。其於警詢中唯一1次自白應
      有其他堅實之補強證據補強，始可認定被告確有意圖販賣
      而持有第一級毒品犯行。
（三）又被告於94年1月11日為警查獲後，業已坦承自93年10月
      中旬起至94年1月11日止施用海洛因犯行，且被告前開為
      警查獲後所採集之尿液，經送往臺灣檢驗科技股份有限公
      司以EIA酵素免疫分析法初步檢驗，以GC/MS氣相層析質譜
      儀確認檢驗結果，有鴉片類（嗎啡）陽性反應，有該公司
      95年2月4日CH/2006/10285號濫用藥物尿液檢驗報告乙紙
      在卷可稽，並經本院以94年度毒聲字第621號裁定應送勒
      戒處所觀察、勒戒，經觀察、勒戒後，認有施用毒品傾向
      ，復經本院以94年度毒聲字第1287號裁定令入戒治處所施
      以強制戒治，其期間為6月以上，至無繼續強制戒治之必
      要為止，但最常不得逾1年，於執行戒治屆滿6月後，其戒
      治成效經評定為合格，無繼續執行強制戒治之必要，於95
      年2月13日執行強制戒治處分完畢出所，而經臺灣板橋地
      方法院檢察署檢察官於95年3月7日以95年度戒毒偵字第
      102號為不起訴處分，有臺灣高等法院被告前案紀錄表乙
      紙附卷可稽，足徵被告確實自93年10月中旬起至94年1月
      11日止施用海洛因。則被告既有施用海洛因之行為，即難
      以遽認被告所辯系爭為警所扣得之海洛因為其預備施用為
      不可採。再者，被告於警詢中係稱前開為警所扣得之海洛
      因，係其以26萬元向真實姓名年籍不詳綽號「小陳」之成
      年男子所購買；於檢察官94年6月7日偵訊中復稱前開海洛
      因係以30餘萬元購買；於本院準備程序中亦稱係以30餘萬
      元購買。經本院向法務部調查局查詢94年上半年國內海洛
      因買賣平均價格結果，就大盤而言，平均最高價為每公斤
      337萬元，平均最低價為每公斤277萬元，就中盤而言，平
      均最高價為每公斤568萬元，平均最低價為每公斤428萬元
      ，就小盤而言，平均最高價為每公斤661萬元，平均最低
      價為每公斤464萬元，而本件被告為警查獲之海洛因淨重
      為87.47公克，若以最有利於被告之26萬元計算，每公斤
      約為297.24萬元，遠低於小盤、中盤價格，僅略高於大盤
      平均最低價；而若以最不利於被告之40萬元計算（被告係
      稱30餘萬元，在此以最不利於被告之情形計算），每公斤
      約為457.3萬元，被告購買之價格低於小盤價格，略高於
      中盤平均最低價，從而被告以30餘萬元或26萬元購買為警
      所扣得之海洛因，其所購入之價格均小於小盤平均價格，
      亦較中盤平均價格為低（以中盤平均最高價及平均最低價
      之平均計算），則被告辯稱因「小陳」所販賣之價格較為
      便宜，因而一次購入大量海洛因乙節，即亦不能遽然排除
      。
（四）再者，被告所持有之海洛因合計淨重雖達87.47公克，數
      量不可謂不多，然由客觀上持有前開數量之海洛因觀之，
      並無法推論被告持有係以何種意圖持有，當不能僅以持有
      為數眾多之毒品，即遽認為以販賣圖利之意思持有之。況
      持有毒品數量多寡，與行為人之成癮狀態、購買習性、施
      用毒品之習慣、經濟狀況、市場供需情形均有關連，不能
      一概而論，亦無法定出持有數量多少以上之毒品即有販賣
      之意圖。
（五）公訴人雖認被告所辯每日施用海洛因2.5至3公克為不可採
      ，惟經本院向行政院國軍退除役官兵輔導委員會臺北榮民
      總醫院函查施用前開數量之海洛因，對人體生理及心理將
      產生如何之影響，經該醫院回函稱施用海洛因所產生之生
      理及心理症狀，隨著毒品之純度及添加物、施用者的耐受
      性、施用途徑、是否合併其他藥物、是否有心肺方面的疾
      病等因素而有極大的差異。醫學文獻上並無明確記載中毒
      劑量，亦無建立施用劑量與臨床症狀的關連性。對於其生
      理及心理之評估，主應依賴臨床表現，而非施用劑量。有
      個案報告指出，某些成癮者，在2.5小時內施用2公克之海
      洛因，卻無明顯之血壓、心跳及呼吸等生理變化。相對若
      施用2公克之海洛因，也可能造成死亡，因此個案差異相
      當大。以臨床經驗而言，一般的每日施用劑量大約在120
      毫克至300毫克之間，因此若施用海洛因2.5 至3公克（
      2,500至3,000毫克），相對而言是較大的量，以學理判斷
      ，應比較容易產生中毒症狀，中毒症狀也可能較為嚴重，
      但因有極大的個人差異，故須以行為人之臨床症狀為準，
      有該醫院94年12月21日北總內字第0940048171 號函及所
      附之附件可參。則海洛因中毒劑量既會因個案而差異甚大
      ，應以臨床症狀為判斷之標準，而本件被告並未經任何臨
      床之診斷，無法知悉被告對於海洛因之耐受性、是否存有
      其他心肺等疾病，自亦無從遽認被告前開所辯為不可採，
      並進而推論被告辯稱扣案之海洛因為供其施用乙節亦不可
      採。
（六）至於警方雖在被告位於臺北縣板橋市○○街140號4樓被告
      租屋扣得分裝袋115個，然被告確有施用第一級毒品，已
      如前述，而一般施用毒品者之住處，往往查獲多餘之分裝
      袋，可能供自己分裝、保存使用，亦有可能係供轉讓他人
      之用，甚至與分裝毒品無涉，自尚難以為警扣得分裝袋，
      即遽認另有起意販賣海洛因之意圖。
    綜上所述，本件公訴人所認被告意圖販賣而持有第一級毒品
    部分，僅有被告於警詢中1次之自白，客觀上復無法由查獲
    之數量推知被告持有該海洛因之意圖，亦無法遽然排除前開
    毒品係因價格便宜而一次購入大量毒品，並供被告個人施用
    之情形，並無充足之補強證據補充被告唯一1次之自白，從
    而由公訴人所舉證據資料，仍無法使本院獲得被告係意圖販
    賣而持有扣案之海洛因之心證，是公訴人所指被告意圖販賣
    而持有第一級毒品之犯罪，於法律上尚屬不能證明，自不得
    為認定被告有此項犯罪。
六、然被告持有扣案海洛因之行為，雖未能認定係基於販賣意圖
    之主觀犯意，而不得論以意圖販賣持有第一級毒品之罪，然
    毒品危害防制條例第11條第1項就非意圖販賣而持有第一級
    毒品之行為仍設有刑事處罰規定。被告單純持有前開扣案之
    海洛因雖無從認定係基於意圖販賣而為之，而仍應認涉犯同
    條例第11條第1項之持有第一級毒品罪。又被告單純持有第
    一級毒品之行為雖未經檢察官列載於起訴書犯罪事實欄，惟
    此與經起訴之意圖販賣持有第一級毒品之行為間，僅有主觀
    犯意之不同，實質上均同係持有第一級毒品之行為，而具有
    社會基本事實同一性，則被告單純持有第一級毒品之部分仍
    應認為係經起訴之犯罪事實，本院仍應依事實認定結果依法
    審判。惟查：被告為警查獲後，因施用海洛因，經本院以94
    年度毒聲字第621號裁定應送勒戒處所觀察、勒戒，經觀察
    、勒戒後，認有施用毒品傾向，復經本院以94年度毒聲字第
    1287號裁定令入戒治處所施以強制戒治，其期間為6月以上
    ，至無繼續強制戒治之必要為止，但最常不得逾1年，於執
    行戒治屆滿6月後，其戒治成效經評定為合格，無繼續執行
    強制戒治之必要，於95年2月13日執行強制戒治處分完畢出
    所，而經臺灣板橋地方法院檢察署檢察官於95年3月7日以95
    年度戒毒偵字第102號為不起訴處分，已如前述，從而被告
    於本件查獲時施用第一級毒品之部分既經為不起訴處分，則
    其預備施用而持有之扣案海洛因部分亦因吸收犯之法例而為
    該不起訴處分效力所涵蓋，且此持有第一級毒品部分並無刑
    事訴訟法第260條所定得再行起訴之情形，自不得再行起訴
    。本件檢察官提起本件公訴，自應為不受理之判決。
據上論斷，應依刑事訴訟法第303第3款，判決如主文。
本案經檢察官曾文鐘到庭執行職務。
中    華    民    國    95    年    8     月    24    日
                  刑事第十一庭  審判長法  官  侯志融
                                      法  官  楊博欽
                                      法  官  張宏節
此正本與原本無異。
如不服本判決應於送達後十日內向本院提出上訴狀
                                      書記官  李崇文
中    華    民    國    95    年    8     月    28    日


司法院資訊處製作；財團法人民間司法改革基金會備份。
